臺灣嘉義地方法院民事判決　　　　　　 100年度家訴字第53號
原　　　告　莊坤
法定代理人　莊大興
訴訟代理人　林俊生律師
被　　　告　吳秀琴
上列當事人間請求給付扶養費事件，本院於中華民國100年5月17
日言詞辯論終結，判決如下：
    主  文
被告應自民國一百年四月一日起，按月於每月十五日前，給付原
告新台幣肆仟元。
原告其餘之訴駁回。
訴訟費用新台幣壹萬零肆佰陸拾元，其中新台幣伍仟貳佰拾元
由被告負擔，餘由原告負擔。
本判決第一項履行期已到部分，得假執行。
    事實及理由
一、本件原告起訴主張：
  (一)原告法定代理人莊大興與被告原為夫妻，於民國68年1 月24
    日育有原告莊坤，然原告莊坤自幼有智能障礙，嗣原告
    法定代理人莊大興與被告於82年2 月20日離婚，約定原告莊
    坤由父親莊大興監護，與父親莊大興共同生活並受莊大興
    扶養。嗣於97年間，因原告智能不足，無法處理自己事務之
    能力，原告父親莊大興乃向鈞院聲請監護宣告，鈞院亦於97
    年12月27日以97年度禁字第82號民事裁定宣告原告為禁治產
    人。原告為重度智能精神障礙者，無謀生能力，原領有嘉義
    市政府每月救助金新台幣（下同）4,000 元，後因被告於98
    年度及98年度之前，曾兩度中樂透獎，所得收入超過原告向
    嘉義市政府申請救助金之一定標準，致使原告補助屆期重新
    向嘉義市政府申請救助金時，無法達到救助標準，而被駁回
    申請。
  (二)被告為原告莊坤之母親，兩者為直系血親關係，依民法第
    1114條第1 項規定，應互負扶養之義務。因原告係為重度智
    能精神障礙者，本無謀生能力，原僅靠4,000 元救助勉強維
    持生活，今因原告無法繼續向嘉義市政府申請核准發放每月
    的救助金，且原告之父親莊大興又無固定之工作收入，名下
    又無恆產，故原告莊坤顯無法維持生活，因被告與原告法
    定代理人莊大興對原告莊坤均負扶養義務，爰參酌行政院
    主計處所製98年平均每人每月消費支出嘉義市為16,126元、
    物價水準、原告之父母收入、經濟情況及原告之年齡等概況
    ，除須支出生活費外，尚有醫療等大筆費用，依現時生活機
    能而言，原告莊坤之扶養費，每月之費用依前揭98年嘉義
    市平均每人每月消費支出為準據無疑，從而計算方法為原告
    之父母2人平均分擔及除以12個月，每月每人為8,063元，原
    告莊坤依民法第1114條第1款及民法第1115條第3項規定向
    被告請求每月應給付8千元之扶養費用。
  (三)並聲明：被告應自100年4月1 日起，按月於每月15日前給付
    原告8千元；訴訟費用由被告負擔。
二、被告則抗辯：
    離婚時，離婚協議書有載明扶養跟監護權約定，且莊大興還
    欠伊200萬元的房屋貸款。伊約收入大約10,000 多元，且要
    負擔房屋貸款，生病也要就醫，伊不清楚原告莊坤有申請
    政府補助云云置辯。並聲明：原告之訴駁回，訴訟費用由原
    告負擔。
三、本院得心證之理由：
  (一)按民法總則於97年5月2日修正之條文於98年11月23日施行前
    ，已為禁治產宣告者，視為已為監護宣告；繫屬於法院之禁
    治產事件，其聲請禁治產宣告者，視為聲請監護宣告；聲請
    撤銷禁治產宣告者，視為聲請撤銷監護宣告；並均於修正施
    行後，適用修正後之規定，民法總則施行法第4 條定有明文
    。本件原告莊坤前經本院以97年度禁字第82號裁定宣告禁
    治產，業據本院調閱97年度禁字第82號禁治產宣告卷宗核閱
    無訛，依上開規定，視為已為監護宣告，合先敘明。
  (二)復按，直系血親相互間，互負扶養義務；負扶養義務者有數
    人而其親等同一時，應各依其經濟能力，分擔義務；受扶養
    權利者，以不能維持生活而無謀生能力者為限；又扶養之程
    度，應按受扶養權利者之需要與負扶養義務者之經濟能力及
    身分定之。民法第1114條第1款、第1115條第3項、第1117條
    第1項、第1119條，分別定有明文。
  (三)原告主張其罹患精神疾病且有智能障礙，前經本院宣告為禁
    治產人之事實，業據本院調閱本院97年度禁字第82號禁治產
    宣告卷宗查明無誤，且為被告所不爭執，堪信屬實。原告復
    主張其無謀生能力乙節，則據本院參酌原告前經精神科醫師
    鑑定，鑑定結果認：受鑑定人（即本件原告）主要精神症狀
    為自言自語、聽幻覺，並會離家出走，受鑑定人智力測驗結
    果顯示語言智商53，操作智商58，總智商54，屬輕度智能不
    足，班達測驗結果亦顯示受鑑定人之認知功能低下，行為退
    縮，生活與職業功能有明顯缺損，故受鑑定人應為精神疾病
    患者，且受疾病影響，造成輕度智能不足、認知功能低下、
    生活與職業功能有缺損，其對外界事務之理解判斷能力已有
    所缺損，但尚未完全喪失，故受鑑定人之精神狀態已達精神
    耗弱之程度，無法處理自己日常生活之事務等語，有精神鑑
    定報告書附於前揭禁治產宣告卷宗可稽。則依前揭精神鑑定
    結果可知，原告因罹患精神疾病，造成輕度智能不足、認知
    功能低下，致其生活及職業功能有明顯缺損，故原告因精神
    及智能障礙而無謀生能力之事實，洵堪認定。
  (四)原告雖已成年，但因其精神及智能障礙而無謀生能力，則依
    前揭法條規定，原告之直系血親即負有扶養義務。至於被告
    雖辯稱：與原告父親離婚時，有簽協議書約定原告由父親監
    護扶養，且原告父親尚欠伊200 萬元云云，並提出離婚協議
    書1 紙為憑。惟查，系爭離婚協議書雖約定原告由父親扶養
    監護，然系爭離婚協議書係原告父親莊大興與被告所簽立，
    不論協議書內容是否包含扶養費之約定，均不能拘束契約當
    事人（即原告父親莊大興及被告）以外之人。而本件原告係
    以其無謀生能力為由，向被告請求給付扶養費，被告執其與
    原告父親莊大興簽立之離婚協議書抗辯其毋庸給付原告扶養
    費云云，洵非有據，無足憑採。
  (五)關於原告父親及被告對原告扶養費用之負擔比例，本院審酌
    原告父親莊大興目前並無固定工作，月收入約1 萬多元，名
    下無任何財產，被告則以打零工為業，月收入約1 萬多元等
    情，業據兩造於本院陳明在卷。再參酌原告父親莊大興99年
    度所得為495元，名下有投資1筆，財產總額為2,720 元；被
    告99年度所得為73,830元，名下則有自住之房屋及土地各 1
    筆、投資5筆，財產總額為757,248元，扣除自住房屋及土地
    之價值740,188元後，被告財產總額為17,060元（757,248-7
    40,188＝17,060元）等情，業據本院調閱原告父親及被告稅
    務電子閘門財產所得調件明細存卷可按。至於被告雖曾於95
    、98年度兩度中獎，扣稅後之中獎金額各為412,000元及170
    ,000元乙節，有被告稅務電子閘門財產所得調件明細在卷足
    憑，惟本院參酌被告陳稱獎金已用來繳納房屋貸款等語，本
    院審酌被告兩度中獎之金額，扣稅後合計為582,000 元，用
    以支付房屋貸款後，已無甚多餘額，且被告中獎之獎金金額
    ，亦非足以支應被告及原告餘生無虞，故本院認被告於95、
    98年度中獎之獎金金額，尚毋庸列入被告經濟能力範圍內斟
    酌。是本院依兩造客觀收入及經濟狀況觀之，兩造經濟能力
    皆非寬裕，故認原告父親及被告負擔子女之扶養費應各為 2
    分之1，當屬適當。
  (六)又原告居住嘉義市境內，依行政院主計處統計之台灣地區國
    民所得及平均每人每月消費支出（按區域別分）之記載，嘉
    義市98年度每人每月平均消費支出為16,216元，上述經常性
    支出包括消費性支出及非消費性支出，其項目已經包括食衣
    住行育樂等生活範圍並且有居住區域之劃分，係較能正確反
    映國民生活水準之數據，且上開消費金額之計算，因係以消
    費為導向，較符合一般扶養實情，故上述計算標準堪可作為
    參考標準之一。然而，上開平均每人每月消費支出（按區域
    別分）之金額，係以全嘉義市居民之消費金額統計出之平均
    數額。但以個案而言，雖有父母收入豐厚而高於月平均消費
    之情形，亦有父母收入微薄或不穩定而低於月平均消費之家
    庭，此屬社會眾所周知之事。而扶養之程度，應按受扶養權
    利者之需要，與負扶養義務者之經濟能力及身分定之，此為
    民法第1119條所明定。因此，扶養費之標準，除參考上開平
    均每人每月消費支出金額外，仍須參考父母實際收入以酌定
    扶養金額，避免因逾越父母收入致無法或難以提供子女扶養
    費用之情形。
  (七)本院參酌原告父親目前並無固定工作，月收入約1 萬多元，
    名下並無財產，被告則以打零工為業，月收入約1 萬多元等
    情，業據兩造於本院陳明在卷。再參酌原告父親99年度所得
    為495元，名下有投資1筆，財產總額為2,720 元；被告99年
    度所得為73,830元，名下則有自住之房屋及土地各1 筆、投
    資5筆，財產總額為757,248元，扣除自住房屋及土地之價值
    740,188元後，被告財產總額為17,060元（757,248-740,188
    ＝17,060元）等情，業據本院調閱原告父親及被告稅務電子
    閘門財產所得調件明細存卷可按。依兩造工作及收入客觀狀
    況而言，倘以嘉義市98年度每人每月平均消費支出16,216元
    計算，單單原告一人之扶養費用，即已超出原告父親或被告
    各自之月收入，故前揭行政院主計處統計之台灣地區國民所
    得及平均每人每月消費支出，顯已逾越兩造實際收入情形，
    已超出兩造客觀上經濟能力所能負擔之扶養費用。故本院認
    依兩造收入情形觀之，原告每月消費支出（含食衣住行育樂
    及醫療等等），應以8,000元為適當。以被告對原告應負擔2
    分之1扶養費之比例計算，被告每月應給付原告扶養費4,000
    元（8,000×1/2＝4,000）。是原告請求被告自100年4月1日
    起，按月於每月15日前給付扶養費於4,000 元之範圍內，洵
    屬有據，逾此範圍之請求，則非可採。
四、綜上所述，原告主張其無謀生能力，請求其母親即被告給付
    扶養費等語，本院審酌原告父親及被告之經濟能力及實際收
    入而酌定原告之扶養費用每月應為8,000元，被告應負擔1/2
    即4,000元。故原告請求被告應自100年4月1日起，按月於每
    月15日前給付扶養費4,000 元，洵屬有據，逾此範圍之請求
    ，為無理由，應予駁回。
五、本件待證事實已臻明確，兩造其餘之攻擊防禦方法及舉證，
    經本院斟酌後，認於判決結果已不生影響，爰不一一詳為論
    述。
六、又本判決主文第一項為命履行扶養義務之判決，就判決按月
    給付之扶養費於訴訟中已到期部分，依民事訴訟法第389 條
    第1項第2款規定，應依職權宣告假執行。
七、按法院為終局判決時，應依職權為訴訟費用之裁判，民事訴
    訟法第87條第1 項定有明文。查本件原告起訴時，係主張被
    告應按月給付原告扶養費用8,000 元，故本件訴訟標的價額
    應核定為960,000元（8,000元×12月×10年＝960,000 ），
    應徵第一審裁判費10,460元。爰依本件兩造勝敗之比例，酌
    定訴訟費用之負擔，並判決如主文第三項所示。
八、據上論結，本件原告之訴為一部有理由，一部無理由，依民
    事訴訟法第79條、第87條第1項、第389條第1項第2款，判決
    如主文。
中    華    民    國   100    年    5     月    31    日
                  家事法庭法  官  林中如
以上正本係照原本作成
如對本判決上訴須於判決送達後20日內向本院提出上訴狀如委任
律師提起上訴者，應一併繳納上訴審裁判費。
中    華    民    國   100    年    5     月    31    日
                          書記官  陳慶昀